臺灣嘉義地方法院刑事判決
111年度金訴字第116號
公  訴  人  臺灣嘉義地方檢察署檢察官
被      告  林建賢



上列被告因違反洗錢防制法等案件，經檢察官提起公訴（110 年
度偵字第11104 號、111 年度偵緝字第56、57號），本院改依簡
式審判程序審理，判決如下：
    主    文
林建賢幫助犯洗錢防制法第十四條第一項之一般洗錢罪，處有期
徒刑貳月，併科罰金新臺幣壹仟元，罰金如易服勞役，以新臺幣
壹仟元折算壹日。
    犯罪事實
一、林建賢可預見金融機構帳戶係個人理財之重要工具，如提供
    予缺乏信賴基礎之他人使用，將可能幫助犯罪集團利用作為
    財產犯罪之人頭帳戶及掩飾或隱匿他人之犯罪所得，且對方
    提領後即會產生遮斷金流以逃避國家追訴、處罰之效果，竟
    基於縱將金融帳戶資料交予他人，他人可能利用該帳戶作為
    詐欺取財，並利洗錢之實行，亦不違背其本意之幫助犯意，
    於民國110 年5 月10日前某日時許，與通訊軟體LINE之姓名
　　年籍不詳成年人約定以新臺幣（下同）5,000 元代價，將其
　　向國泰世華商業銀行帳號000-000000000000帳戶（下稱國泰
　　世華銀行帳戶）存摺、提款卡（以LINE告知密碼）放在新北
　　市三重捷運站投幣式置物箱內予該人收受，容任對方或所屬
　　詐欺集團成員作為人頭帳戶使用。嗣該詐欺集團成員即共同
　　基於意圖為自己不法所有之犯意聯絡，分別於如附表所示之
　　時間、對如附表所示被害人佯以如附表所示詐術，使渠等陷
　　於錯誤，分別依指示將款項匯入上開帳戶內【被害人、詐騙
　　方式、匯款時間、匯款金額、人頭帳戶等均詳如附表所載】
　　，旋遭提領一空而掩飾或隱匿該等犯罪所得之所在及去向【
　　附表編號2 、3 之被害人受騙匯款未經提領即遭圈存凍結，
　　嗣已發還而洗錢未得逞】。如附表所示之被害人察覺受騙而
　　報警處理，始循線查獲。 
二、案經胡耀元訴由高雄市政府警察局鹽埕分局、陳金成訴由新
　　北市政府警察局中和分局、江足惠訴由嘉義縣警察局民雄分
　　局報請臺灣嘉義地方檢察署檢察官偵查起訴。
    理  由
一、本件被告所犯為死刑、無期徒刑、最輕本刑為3 年以上有期
　　徒刑以外之罪，且非高等法院管轄第一審之案件，於本院準
　　備程序進行中，被告就被訴事實為有罪之陳述，經告以簡式
　　審判程序之旨，並聽取公訴人、被告之意見後，本院合議庭
　　裁定由受命法官獨任進行簡式審判程序。
二、認定犯罪事實所憑證據及理由：
    上揭犯罪事實，業據被告於本院準備及審理時坦承不諱，且
　　經證人即告訴人胡耀元、陳金成、江足惠指訴遭詐騙而匯款
　　等節在卷，復有上開國泰世華銀行帳戶之客戶基本資料與往
　　來交易明細查詢（見警卷第6-11頁），及如附表所示「證據
　　出處」欄所載卷證可稽。再者附表編號2 、3 部分，因事後
　　及時圈存凍結並發還全數款項予被害人，亦有本院公務電話
　　紀錄表、國泰世華商業銀行存匯作業管理部111 年4 月27日
　　國世存匯作業字第1110069856號函暨檢附警示帳戶剩餘款項
　　返還申請暨切結書等資料（見院卷第37-61 頁）在卷可佐。
　　堪認被告上開任意性之自白，確與事實相符。從而，本件事
　　證明確，被告犯行洵堪認定，應予依法論科。　　
三、論罪科刑：
  ㈠按刑法第30條之幫助犯，係以行為人主觀上有幫助故意，客
　　觀上有幫助行為，即對於犯罪與正犯有共同認識，而以幫助
　　意思，對於正犯資以助力，但未參與實行犯罪之行為者而言
　　。幫助犯之故意，除需有認識其行為足以幫助他人實現故意
　　不法構成要件之「幫助故意」外，尚需具備幫助他人實現該
　　特定不法構成要件之「幫助既遂故意」，惟行為人只要概略
　　認識該特定犯罪之不法內涵即可，無庸過於瞭解正犯行為之
　　細節或具體內容。金融帳戶乃個人理財工具，依我國現狀，
　　申設金融帳戶並無任何特殊限制，且可於不同之金融機構申
　　請多數帳戶使用，是依一般人之社會通念，若見他人不以自
　　己名義申請帳戶，反而收購或借用別人之金融帳戶以供使用
　　，並要求提供提款卡及告知密碼，則提供金融帳戶者主觀上
　　如認識該帳戶可能作為對方收受、提領特定犯罪所得使用，
　　對方提領後會產生遮斷金流以逃避國家追訴、處罰之效果，
　　仍基於幫助之犯意，而提供該帳戶之提款卡及密碼，以利洗
　　錢實行，仍可成立一般洗錢罪之幫助犯（最高法院108 年度
　　台上大字第3101號裁定意旨參照）。本件詐欺集團成員利用
　　被告提供國泰世華銀行帳戶，向被害人等施以詐騙手法致陷
　　於錯誤而依指示匯款，旋遭詐欺集團成員提領一空（附表編
　　號2 、3 部分洗錢未得逞詳後述），被告所為固未直接實行
　　詐欺取財、掩飾、隱匿犯罪所得之構成要件行為，惟其提供
　　前開帳戶作為工具，的確對犯罪集團成員遂行詐欺取財、掩
　　飾或隱匿犯罪所得資以助力，利於詐欺取財及洗錢之實行。
　　是核被告所為，係犯刑法第30條第1 項前段、第339 條第1
　　項之幫助詐欺取財罪、刑法第30條第1 項前段、洗錢防制法
　　第14條第1 項之幫助洗錢罪、刑法第30條第1 項前段、洗錢
　　防制法第14條第2 項、第1 項之幫助洗錢未遂罪。起訴意旨
　　認被告就附表編號2 、3 所為係幫助洗錢既遂，惟詐欺集團
　　成員對被害人實施詐術，被害人依指示匯款至人頭帳戶內，
　　固已進入詐欺犯罪者管領力之支配範圍，處於隨時可供轉出
　　或提領之狀態而構成詐欺既遂，同時著手於洗錢之要件行為
　　，然事後及時圈存凍結致未及提領成功，尚未發生製造金流
　　斷點、遮掩犯罪所得去向與所在之結果，屬幫助洗錢未遂（
　　最高法院110 年度台上字第5577號、臺灣高等法院110 年度
　　上訴字第596 號、臺灣高等法院臺中分院110 年度金上訴字
　　第1872號、臺灣高等法院臺南分院110 年度金上訴字第789
　　號等判決意旨參照），此部分起訴意旨所認，容有誤會。另
　　刑事訴訟法第300 條所謂變更法條，係指罪名之變更而言，
　　若僅行為態樣有正犯、從犯之分，或既遂、未遂之分，即無
　　庸引用刑事訴訟法第300 條變更起訴法條（最高法院101 年
　　度台上字第3805號判決意旨可資參照），一併敘明。被告一
　　同時提供國泰世華銀行帳戶之幫助行為致被害人3 人遭詐騙
　　匯款、生遮斷金流效果，為同種想像競合（幫助詐欺、幫助
　　洗錢既未遂），以及一行為同時觸犯上開2 罪名，亦為異種
　　像競合犯，依刑法第55條規定，應從一重論以幫助洗錢罪。
  ㈡被告前因侵占案件，經本院以105 年度嘉簡字第1316號判決
　　處以有期徒刑4 月確定，於106 年5 月6 日執行完畢乙節，
　　此有臺灣高等法院被告前案紀錄表在卷可查，其受有期徒刑
　　之執行完畢後5 年內，故意再犯本件有期徒刑以上之罪，固
　　合於累犯之要件；參酌司法院大法官釋字第775 號解釋意旨
　　、111 年4 月27日最高法院刑事大法庭110 年度台上大字第
　　5660號裁定意旨等，審酌被告前述執行完畢之案件距本案犯
　　罪時間尚有間隔，且前案所犯侵占案件，與本案所犯之違反
　　洗錢防制法於罪質及侵害法益方面均不相同等情，難據此認
　　定其有特別之惡性或刑罰反應力薄弱之情，不予加重其刑。
　㈢又按犯前2 條之罪，在偵查或審判中自白者，減輕其刑，洗
　　錢防制法第16條第2 項定有明文。被告於偵、審中對於所犯
　　同法第14條第1 項之罪自白不諱（見院卷第166 頁、第184
　　頁），依上開規定，應予減輕其刑。且被告既係對正犯資以
　　助力而未參與犯罪構成要件行為之實行，為洗錢罪之幫助犯
　　，爰依刑法第30條第2 項之規定，按正犯之刑減輕之，並依
　　刑法第70條規定遞減之。
  ㈣爰以行為人責任為基礎，審酌被告率然提供上開國泰世華銀
　　行帳戶予不相識他人使用，容任作為向被害人詐欺取財之人
　　頭帳戶，非但造成被害人之財產上損失，並使犯罪者得以掩
　　飾真實身分，匯入之犯罪所得一旦提領而出，即得製造金流
　　斷點，增加查緝犯罪之困難，助長社會犯罪風氣，殊屬不當
　　；惟念被告本身尚非實際參與詐欺、洗錢之正犯，可非難性
　　較小，亦無證據證明被告因此獲有任何利益，其於審理時表
　　示知錯之悔意，其中附表編號2 、3 之被害人業已取還全數
　　款項如前，慮及被害人等意見（參院卷第21頁本院公務電話
　　紀錄表），綜合被告之犯罪目的、手段、對社會所生危害、
　　個人智識程度、經濟與生活條件欠佳（參院卷第185-186 頁
　　審理筆錄所載）等一切情狀，量處如主文所示之刑，併就罰
　　金部分，諭知易服勞役之折算標準。
  ㈤不予沒收：
  ①被告否認事後拿到任何利益或報酬5,000 元（見院卷第166
　　頁、第184 頁），卷內亦無證據證明其確有獲取任何犯罪所
　　得，自無從宣告沒收；縱其提供予他人之帳戶資料（已警示
　　凍結）固係犯罪所用之物，但並未扣案，無證據證明尚屬存
　　在，復非屬違禁物，倘予追徵，除耗費司法執行資源外，對
　　於被告犯罪行為之不法、罪責評價並無影響，且就沒收制度
　　所欲達成之社會防衛目的亦無任何助益，欠缺刑法上重要性
　　，爰依刑法第38條之2 第2 規定，不予宣告沒收或追徵。
　②至被害人遭詐騙贓款，並非被告收執所有，亦非在其實際掌
　　控中，則其就犯罪所收受、持有之財物本不具所有權及事實
　　上處分權，自無從對其加以宣告沒收（最高法院100 年度台
　　上字第5026號判決意旨參照）。何況刑法所定沒收乃「刑罰
　　」及「保安處分」以外之法律效果，實際上仍有懲罰之效，
　　屬於干預財產權之處分，應遵守比例原則及過度禁止原則，
　　即洗錢防制法第18條沒收規定，亦應有刑法第38條之2 第2
　　項規定之適用。是倘再就匯入帳戶之贓款對於被告諭知沒收
　　，實屬過苛，爰不予宣告沒收，末此敘明。
據上論斷，應依刑事訴訟法第273 條之1 第1 項、第299 條第1
項前段，洗錢防制法第14條第1 項、第2 項、第16條第2 項，刑
法第11條前段、第30條第1 項前段、第2 項、第339 條第1 項、
第55條、第42條第3 項前段，刑法施行法第1 條之1 第1 項，判
決如主文。
本案經檢察官謝雯璣偵查起訴，由檢察官陳則銘到庭實行公訴。
中　　華　　民　　國　　111 　年　　7 　　月　　20　　日
                  刑事第二庭      法  官  王品惠
以上正本證明與原本無異。
如不服本判決應於收受判決後20日內向本院提出上訴書狀，並應
敘述具體理由；其未敘述上訴理由者，應於上訴期間屆滿後20日
內向本院補提理由書（均須按他造當事人之人數附繕本）「切勿
逕送上級法院」。
告訴人或被害人如對於本判決不服者，應具備理由請求檢察官上
訴，其上訴期間之計算係以檢察官收受判決正本之日期為準。
中　　華　　民　　國　　111 　年　　7 　　月　　20　　日
                                  書記官 李振臺　　　　
附表：
編 號  被害人 (告訴人) 詐騙方式  匯款時間/ 匯款金額 (新臺幣) 人頭帳戶  證據出處  1  胡耀元  集團成員於110 年5 月6 日 起，佯裝為胡耀元姪兒聯繫 胡耀元，誆稱亟需借款周轉 云云，致胡耀元陷於錯誤， 依指示匯款如右至人頭帳戶 內。 110 年5 月10日 11時0 分許/ 100,000 元 國泰世華 銀行帳戶 1.胡耀元警詢筆錄 　（警卷第1-2 頁） 2.胡耀元提供郵局跨行匯款 　申請書、對話紀錄（警卷 　第3 頁、第18-23 頁） 3.內政部警政署反詐騙諮詢 　專線紀錄表 　（警卷第24-25 頁） 4.基隆市警察局第四分局中 　山派出所受理詐騙帳戶通 　報警示簡便格式表 　（警卷第26頁） 5.金融機構聯防機制通報單 　（警卷第27頁） 2   陳金成  集團成員於110 年5 月5 日 起，佯裝為陳金成友人聯繫 陳金成，誆稱亟需借款周轉 云云，致陳金成陷於錯誤， 依指示匯款如右至人頭帳戶 內。 110 年5 月10日 15時11分許/ 50,000元 同上  1.陳金成警詢筆錄 　（偵7968卷第7-8 頁） 2.內政部警政署反詐騙諮詢 　專線紀錄表 　（偵7968卷第17-18 頁） 3.臺東縣警察局臺東分局豐 　里派出所受理詐騙帳戶通 　報警示簡便格式表 　（偵7968卷第19頁） 4.陳金成提供對話紀錄 　（偵7968卷第21-22 頁） 5.金融機構聯防機制通報單 　（偵7968卷第23頁） 3   江足惠  集團成員於110 年5 月8 日 起，佯裝為江足惠姪兒聯繫 江足惠，誆稱亟需借款周轉 云云，致江足惠陷於錯誤， 依指示匯款如右至人頭帳戶 內。 110 年5 月10日 15時18分許/ 50,000元 同上  1.江足惠警詢筆錄 　（偵6932卷第11-13 頁） 2.臺中市政府警察局第五分 　局北屯派出所受理各類案 　件紀錄表 　（偵6932卷第17頁） 3.內政部警政署反詐騙諮詢 　專線紀錄表 　（偵6932卷第21頁） 4.受理詐騙帳戶通報警示簡 　便格式表 　（偵6932卷第23頁） 5.金融機構聯防機制通報單 　（偵7968卷第25頁） 6.江足惠提供郵局跨行匯款 　申請書、對話紀錄 　（偵6932卷第27-29 頁） 
附錄本案論罪科刑法條：
洗錢防制法第14條第1 、2 項
有第2 條各款所列洗錢行為者，處7 年以下有期徒刑，併科新臺
幣5 百萬元以下罰金。
前項之未遂犯罰之。
中華民國刑法第339 條第1 項（普通詐欺罪）
意圖為自己或第三人不法之所有，以詐術使人將本人或第三人之
物交付者，處5 年以下有期徒刑、拘役或科或併科50萬元以下罰
金。